臺灣高等法院刑事判決　　　　　　　　　　　　　　九十年度上訴字第三九五六號
　　上　訴　人　臺灣桃園地方法院檢察署檢察官
　　被　　　告　己○○
　　　　　　　　戊○○
　　共　　　同
　　選任辯護人　邱清銜
右上訴人因被告違反懲治盜匪條例案件，不服臺灣桃園地方法院九十年度訴字第九五
四號，中華民國九十年十月八日第一審判決（起訴案號：臺灣桃園地方法院檢察署九
十年度偵字第三三０五號、第五九五九號），提起上訴，本院判決如左：
    主  文
上訴駁回。
    理  由
一、公訴意旨略以：被告戊○○於民國八十八年十月九日二十二時許，與其弟即被告
    己○○基於共同之犯意，意圖為自己不法之所有，先由己○○進入桃園縣觀音鄉
    富源村三鄰四十六號玉豐商店內佯裝購物，觀察店內收銀台內留有現金，旋至店
    外與戊○○分持疑似開山刀之刀械再度進入商店，己○○持刀砍傷店主甲○○手
    臂及腳，甲○○之侄女乙○○由隔壁窗口見狀大叫殺人，戊○○持刀砍傷甲○○
    之妻邱莊桂妹右手臂，致使渠等不能抗拒，強取收銀台內現金約新台幣三千元後
    ，逃離現場。因認被告己○○、戊○○涉有共犯懲治盜匪條例第五條第一項第一
    款之普通強盜罪嫌。
二、訊據被告己○○、戊○○均堅決否認有強盜犯行，辯稱：彼並無強盜玉豐商店財
    物及傷害被害人等語。而檢察官認被告等犯罪，係以被害人甲○○、邱莊桂妹之
    指述、證人乙○○之證述、被害人受傷之診斷證明書及法務部調查局之測謊鑑定
    ，為其論據。
三、經查：
（一）按犯罪事實應依證據認定之，無證據不得推定其犯罪事實。又不能證明被告犯
      罪者，應諭知無罪之判決。刑事訴訟法第一百五十四條、第三百零一條第一項
      分別定有明文。是事實之認定，應憑證據，如未能發現相當證據，或證據不足
      以證明自不能以推測或擬制之方法，為裁判基礎。至認定犯罪事實，所憑之證
      據，雖不以直接證據為限，間接證據亦包括在內，然無論直接或間接證據，其
      為訴訟上之證明，須於通常一般之人均不致於有所懷疑，而得確信其為真實之
      程度者，始得據之為有罪之認定，倘其證明尚未達到此一程度，而有合理性懷
      疑之存在時，即無從為有罪之認定（最高法院四十年台上字第八十六號、七十
      六年台上字第四九八六號判例意旨參照）。再被害人之陳述如無瑕疵，就其他
      方面調查又與事實相符，固足採為科刑之基礎，倘其陳述顯有瑕疵，難認與事
      實相符，尚難遽採為論罪科刑之根據（最高法院五十二年度台上字第一三００
      號、六十一年臺上字第三○九九號判例意旨參照）。
（二）經核被害人甲○○於八十八年十月十日案件發生之次日，於警訊中稱：「歹徒
      一共有二人，年約二十歲，身高約一七二公分，留中分頭，該二名少年有在案
      發前十分鐘入內買黑松沙士」等語；被害人邱莊桂妹於同日警訊中稱：「歹徒
      一共有二人，年約二十歲，瘦小、身高約一七０公分，留中分頭，長的滿清秀
      、該二名少年於案發前，有入內買二瓶黑松沙士」等語；證人乙○○於警訊中
      證稱：「甲嫌身高一七０公分，長髮分頭邊，皮膚白，乙嫌身高一七０（公分
      ）以下，長髮分頭邊，約十七、八歲」等語。證人即被害人之子邱福瀛於警訊
  中稱：「歹徒二人，身高一七０（公分），留中分頭，約二十歲，長得滿清秀
      、該二名少年，有至我們店內買黑松沙士」等語；目擊證人廖秀壬於警訊中證
      稱：「跑出來二個人，年約十七至十九歲的年青人，身高約一七０公分，體型
      瘦」等語（以上筆錄見原審卷第八十一至八十六頁）。按警訊當時為被害人遭
      搶之第二日，被害人及目擊證人記憶最清晰，且未受任何外在因素影響及誤導
      ，其均明確稱：行搶之人為少年、十七至十九歲或二十歲、高一七○、一七五
      公分、瘦小，相互所述搶匪外型之情節均大致相符合。而被告己○○當時為二
      十七歲之成年人，身高一六三公分；被告戊○○當時已三十一歲，身高一六七
      公分、體重七十二公斤，二人當時已年近三十或已逾三十歲，早已與十七至二
      十歲、少年等特徵完全不符。又一六三公分屬於矮小，體重七十二公斤，則屬
      健壯，不致被誤認為一七○、一七二公分或體型瘦小。故被告與上述被害人、
      目擊證人描述之特徵顯然不符。
（三）原審法院傳訊證人邱福瀛證述：「不認識二被告。在警訊時說是少年歹徒、長
      相清秀等描述，是聽我堂妹（乙○○）轉述的」，是邱福瀛所述，不過為傳聞
  他人之詞，不能作為證據。證人廖秀壬於原審法院訊問時證述：「不認識二被
      告」、「（你有看到歹徒？）我有聽到碰的一聲，我就跑出來，看到車子開走
      ，只看到二個黑影，看起來像是十八、九歲的人，出來就看他們已經上車開走
      了，頭髮是什麼樣子不清楚」、「（為何說是穿黑長褲、白上衣、蓄長髮等的
      描述？）暗暗的，看不大清楚，但頭髮看起來蠻長的」等語（見原審卷第一四
      三頁）。其雖未看清行搶之人，但對行搶之人是少年，則仍陳明在卷。該目擊
      證人與告訴人與被告雙方均無利害關係，所述仍與被告之特徵不符。
（四）被害人邱莊桂妹於警訊表示不能指認被告（見他字卷第七頁反面），檢察官並
      未傳訊邱莊桂妹，起訴書指邱莊桂妹指證犯罪，並無此種證據存在。
（五）被害人甲○○、其姪女乙○○事隔約一年二月餘之九十年元月十一日，就警察
      提供被告己○○之口卡片指認，雖均稱：是（己○○）持開山刀傷甲○○及邱
      莊桂妹之人云云（見他字卷第五頁、第三三○五號偵字卷第九、十五頁）；證
      人乙○○於檢察官訊問時證述：一名歹徒持刀砍伊伯父（甲○○），一人砍伊
      伯母（邱莊桂妹），庭上之己○○即是砍伊伯父之歹徒云云（見他字卷第三十
      九頁）；被害人甲○○於檢察官偵查中指稱：持刀砍我之歹徒是庭上之己○○
      ，也是進來買飲料之人，而持刀砍我太太（邱莊桂妹）之歹徒是庭上之戊○○
      云云（見第三三○五號偵字卷第三十四頁反面）。於原審法院中，甲○○指稱
      ：當天是被告等開一部白色喜美車，停在門口。戊○○進來買二瓶飲料，拿一
      百元給我找零，找完錢就出去。約隔五分鐘後我見他與己○○又進來，持開山
      刀砍殺我，並打開抽屜將錢搶走，己○○持刀砍殺我太太（邱莊桂妹）云云（
      見原審卷第五十一至五十二頁）；證人乙○○於原審法院證稱：我當時在隔壁
      洗衣服，有聽到他們的喊叫聲，我透過窗戶看到二被告砍殺我的伯父與伯母。
      我就大叫：你們在做什麼。他們就跑掉了。後來我們過去查看，並將他們送醫
      ；正面看到是己○○，另一個（戊○○）只見到側面，正面看到的（己○○）
      是砍我伯母，側面看到的（戊○○）是砍我伯父云云（見原審卷第五十二、五
      十三頁）。被害人甲○○及目擊證人乙○○對甲○○、邱莊桂妹，究係分別遭
      二名不同之歹徒砍傷，抑或係先後遭同一歹徒砍傷；進去買飲料之人，究係戊○○，或係己○○；被害人二人係遭戊○○，或係己○○砍傷；不單二人各自
      所述均前後不一，互相矛盾，且相互所述，亦完全不符，又與最初警訊所述行
      搶之人特徵完全不符，所述存有重大瑕疵。參以被害人於突遭攻擊，於驚慌之
      際，能否清楚記憶歹徒長相，本即存疑，而當時是夜晚，證人瞬間能否從外面
      清楚看見歹徒，亦有疑問。何況其等指認，已在案件發生後一年二月餘，又係
      依據警察所提供之口卡照片為最初指認，本即容易誤認及受誤導，有先入為主
      之主觀意念，所指認又前後不符，相互矛盾，自難遽信。本院為釐清疑點，再
      傳訊邱莊桂妹及乙○○到庭，邱莊桂妹稱：當時洗腎，眼睛很花，只看到二個
      人影。乙○○稱：不能指認被告，最初警訊之所述被告身高、年齡、髮型紀錄
      是對的，其後警訊、偵查、原審指認被告只是認為蠻像的（均見本院九十一年
      二月二十五日訊問筆錄）。是乙○○其後指認被告，並非確認。而應以最初案
      發當時，被害人、證人記憶清晰完整，未受外在因素影響之陳訴歹徒特徵，與
      事實相符為可採。
（六）至承辦之警員丙○○證述：「九十年一月份時有人檢舉說他的車被破壞，檢舉
      人聽到聲音就跑出來查看，歹徒就跑掉，他追了約有一、二百公尺，歹徒跑入
      樹林，只見旁邊有停一部白色的喜美車子，當時歹徒有要進入車子的動作，但
      是後來看到後面有人追來，就沒有上車。檢舉的人有看到車內做的人是他認識
      的人，他問他為何在這裡？那人說是要來找檢舉人的，檢舉人覺得奇怪，他有
      見該車在附近徘徊一陣子。後來隔了約有一、二十分鐘附近的便利商店有傳出
      搶案，我們就回去找分局的檔案資料，將被告的照片拿給被害人指認，被害人
      確認是被告等人無誤。我帶被告他們去調查局測謊時，在車上時被告戊○○有
      承認他們當天有開白色喜美車到過現場，但是不承認他們有搶劫的行為」等語
      ，僅係傳聞於檢舉人而懷疑被告等涉嫌犯案。本院依警員所提供資料，傳訊檢
      舉人丁○○僅證稱：其認識戊○○，當天看到戊○○開一輛白色車子在我家門
      口，離玉豐商店一百多步。一、二個小時後，玉豐商店發生搶案，不知何人所
      做等語（見本院九十一年二月二十五日訊問筆錄），並未指認被告行搶。在在
      不能證明被告為本件犯行。
（七）被告戊○○經送法務部調查局測謊結果：對沒有參與持刀搶劫玉豐超商及沒有
      動刀砍殺被害人夫婦等問題，均無情緒波動反應，研判並未說謊，有法務部調
      查局鑑定通知書在卷可稽，亦佐證被告戊○○應未犯本案。被害人及證人之指
      認，當係誤認。至被告己○○經送請測謊結果：認為對１、沒有參與持刀搶劫
      玉豐超商。２、沒有動刀砍殺被害人夫婦。３、沒有取走收銀台抽屜內現象及
      戊○○對未曾與其弟作案等問題呈情緒波動反應，研判有說謊云云。然測謊鑑
      定，係依一般人在說謊時，會產生遲疑、緊張、恐懼、不安等心理波動現象，
      而以科學方法，由鑑定人利用測謊儀器，將受測者之情緒波動反應情形加以紀
      錄，並分析判斷受測者之供述是否違反其內心之真意而屬虛偽不實之一種鑑定
      方法，只要在實施鑑定之人具備專業之知識技能，復基於保障緘默權而事先獲
      得受測者之同意，所使用之測謊儀器及其測試之問題與方法又具專業可靠性時
      ，該測謊結果，非無證據能力，但測謊結果之證明力如何，則因少數人在心情
      緊張情況下，會影響測謊結果之判斷，使測謊之正確率並未達百分之百，故測
      謊結果僅得為輔助法院形成心證之資料而已，不得作為有罪判決之唯一證據。
      而對被告二人測謊之結果，一人說謊，一人未說謊，或部分未說謊，相互矛盾
      ，其結論又與被害人及證人所述二人均參與犯罪之指訴不符。該測謊結論，亦
      有存疑。而本件除該測謊鑑定外，被害人等及證人等所述，因存有重大瑕疵，
      復不能證明與事實相符，不得採為不利被告之證據，已如前述，而測謊鑑定對
      被告戊○○未參與行搶玉豐商店，未持刀砍殺被害人，卻認為並未說謊，尚不
      得以被告己○○有疑義之測謊結果，作為被告犯罪之唯一論據。
（八）此外，本院經調查其他證據結果，查無任何積極證據足以證明被告等有強盜之
      犯行。
四、原審認不能證明被告等犯罪，為被告等無罪之諭知，於法並無不合。檢察官上訴
    意旨，仍指被告等犯本件強盜犯行，核無理由，上訴應予駁回。
五、據上論斷，應依刑事訴訟法第三百六十八條，判決如主文。
本案經檢察官柯麗鈴到庭執行職務。
中     華     民     國     九十一    年       四      月      十六    日
                            臺灣高等法院刑事第五庭
                                審判長法  官  曾  德  水
                                      法  官  楊  貴  雄
                                      法  官  趙  功  恆
右正本證明與原本無異。
如不服本判決應於收受送達後十日內向本院提出上訴書狀，其未敘述上訴之理由者並
得於提起上訴後十日內向本院補提理由書（均須按他造當事人之人數附繕本）。
                                      書記官  孫  佩  琳
中     華     民     國     九十一    年       四      月      十六    日
